【裁判字號】    95,訴,437
【裁判日期】    950804
【裁判案由】    拆屋還地等
【裁判全文】
臺灣臺中地方法院民事判決  95年度訴字第437號
原      告  丙○○
訴訟代理人  施家治律師
被      告  乙○○○
訴訟代理人  甲○○
上列當事人間請求拆屋還地事件，本院於民國95年7月19日言詞
辯論終結，判決如下：
    主    文
原告之訴駁回。
訴訟費用由原告負擔。
    事實及理由
一、原告起訴主張：坐落台中縣豐原市○○段126之1及126之2地
    號土地（下稱系爭土地）為原告所有，由原告於民國（下同
    ）86年3月6日出租予被告並簽定土地租賃契約書（下稱系爭
    租約），約定租賃期間自86年4月1日起至88年3月31日止，
    租金每月新台幣（下同）2萬元，每六個月交付租金一次。
    然系爭租約於88年3月31日到期後，被告並未搬遷仍繼續使
    用上開土地，雖原告亦繼續收費，惟因系爭租約第6條：「
    若甲方（即原告）欲繼續出租時，乙方（即被告）擁有依同
    樣條件優先承租之權，並應另定租賃契約始生效力。」之約
    定，即已排除民法第451條不定期限繼續契約之任意性規定
    。又依最高法院55年度台上字第276號判例要旨所示，原告
    於系爭租約到期後雖仍收取費用，此應屬補償性質，兩造既
    未另定契約，自不得因此視為不定期租約，而系爭租約既已
    到期，為此爰依租賃契約之法律關係及無權占有及土地法第
    103條第1款規定，請求被告拆屋還地，另依據不當得利之法
    律關係，請求被告應自94年10月1日起至搬遷日止，給付原
    告相當於每月2萬元租金之不當得利等語。並聲明：(1)被告
    應將坐落台中縣豐原市○○段126之1及126之2地號，面積87
    1.05平方公尺土地上之地上物拆除，並將土地返還原告。(2)
    被告應自94年10月1日起至搬遷日止，按月給付原告2萬元。
二、被告則以：兩造系爭租約於88年3月31日屆期後，被告即與
    原告商議要求續租，經原告同意後，以系爭租約約定之條件
    繼續將系爭土地出租予被告，惟因當時系爭土地之相鄰土地
    ，已由豐原市公所於87年間開始辦理徵收，系爭土地不確定
    何時將被徵收，故雙方協議未再以書面字據訂立租約，亦未
    就租賃期限另加約定。而被告即自88年4月1日起，依原系爭
    租約第3條之約定，每半年給付租金12萬元予原告，並由原
    告父母代為簽收，故兩造間已另行達成租賃契約之合意，依
    民法第422條之規定，自應視為不定期租賃契約。縱使原告
    否認兩造有達成不定期租賃契約之合意，然被告自88年3月3
    1日系爭租約屆期後，仍繼續為系爭土地之使用收益，且每
    半年給付租金12萬元予原告，直至94年10月間，原告均未為
    任何反對之意思表示，故依民法第451條之規定，兩造就系
    爭土地早已成立不定期租賃契約。另原告雖否認授權原告父
    親賴秋陽代理收租及簽發收據，惟原告多年來明知其父代理
    原告向被告收受租金，卻從未為任何反對之意思表示，是原
    告自應就其父向被告收取租金之行為，依民法第169條之規
    定負授權人本人之責任。綜上所述，兩造間既於系爭租約屆
    期後，已另行達成租賃契約之合意，並支付租金，自屬已重
    新議訂租約，而被告承租系爭土地，並於其上建造房屋及廠
    房供住家及營業使用，並無符合土地法第103條各款情形之
    一，故本件原告訴請收回系爭土地，自屬無理由等語，資為
    抗辯。並聲明：原告之訴駁回。
三、本件兩造不爭執之事項：
  (一)系爭租約兩造係自84年2月底，即就原告所有坐落台中縣豐
    原市○○段126地號約200坪土地訂立租約，嗣前開126地號
    土地於84年4月29日逕為分割出同段126之1及126之2地號，
    並簽訂土地租賃契約書，復於86年3月6日換約，由被告承租
    系爭土地至88年3月31日止。
  (二)系爭租約於88年3月31日期限屆至後，被告仍繼續使用系爭
    土地迄今，且自88年4月1日起至94年9月30日止，被告每半
    年即給付租金12萬元，由被告父親簽收，有原告父親簽收之
    收據為憑。
  (三)自94年10月起，因原告拒收租金，被告遂將欲給付予原告之
    94年10月至95年3月，及95年4月至95年9月之租金，分別各
    12萬元，提存於本院提存所，並委請律師寄發存證信函通知
    原告領取，此亦有提存書及律師函影本在卷可稽。
四、本件兩造爭執所在厥為：(一)兩造間就系爭土地是否成立不定
    期租賃契約？(二)原告具狀表示未授權原告父親賴秋陽代理收
    租及簽寫收據，則原告父親自系爭租約簽立後，歷年來向被
    告收取地租之效力，是否及於原告？茲分別說明如下：
  (一)按租賃期限屆滿後，承租人仍為租賃物之使用收益，而出租
    人不即表示反對之意思者，視為以不定期限繼續契約。民法
    第451條定有明文。又民法第451條所謂不即表示反對之意思
    ，係指一般交易觀念認為相當之時期內，不表示反對之意思
    而言。最高法院37年上字第8288號判例要旨可資參照。查兩
    造間就系爭土地確有訂立系爭租約且為定期租約等情，有系
    爭土地租賃契約書1紙在卷可稽，復為兩造所不爭執，而堪
    信為真實。次按最高法院55年台上字第276號判例要旨固謂
    「於訂約之際訂明期滿後絕不續約，或續約應另訂契約者，
    仍難謂不發生阻止續租之效力」。惟此判例並無凡有該判例
    所指情形者，均無民法第451條規定之適用之意。倘客觀情
    事符合民法第451條之規定，甚至更有利於承租人者，縱租
    賃契約有期滿後絕不續租，或續租應另訂契約之約定，仍難
    謂無民法第451條規定之適用。最高法院87年台上字第1348
    號判決要旨可資參考。查本件兩造間就系爭土地所訂之租賃
    契約期限，於88年3月31日已屆滿，惟被告仍繼續使用系爭
    土地，迄今已6、7年，而原告於94年10月間所寄發之存證信
    函亦自承兩造間就系爭土地租賃契約，依法視為不定期租賃
    等語，即原告迄未表示反對之意思，且原告亦自承尚未返還
    押租金等情，此為兩造所不爭執，而堪信為真。按民法第45
    1條規定「不即表示反對之意思」，即應視為以不定期限繼
    續契約，而本件原告於94年10月間被告給付租金之際始表示
    拒絕受領，揆諸上開判例要旨，顯屬依一般觀念，於相當時
    期內，能表示反對意思而不表示，自應視為以不定期限繼續
    契約。原告主張系爭租約有「若甲方欲繼續出租時，乙方擁
    有依同樣條件優先承租之權，並應另定租賃契約始生效力。
    」之約定，即無民法第451條之適用，洵無足採。
  (二)其次，按由自己之行為表示以代理權授與他人，或知他人表
    示為其代理人而不為反對之表示者，對於第三人應負授權人
    之責任。民法第169條前段定有明文。查系爭租約之出租人
    雖為原告，但訂約之初係由原告父親（即賴秋陽）出面簽訂
    等情，有筆錄在卷可稽，復為兩造所不爭執，足徵原告確有
    授與代理權予其父賴秋陽。嗣系爭租約屆期後，由賴秋陽出
    面與被告協商，因系爭土地即將被徵收，遂約定不再簽訂契
    約，而被告依之前租金繼續繳納等情，業據被告陳明在卷，
    並提出原告父母所簽收之租金收據影本附卷可考。雖原告主
    張並未授權其父母代理收租及簽發收據云云，然查，原告既
    自承已收受被告所繳納半年期12萬元至94年9月30日止，則
    論其名稱為「租金」抑或「使用補償費」，惟核與被告所提
    出上開租金收據日期，金額相符，是原告自當負授權人之責
    任。
五、綜上所述，兩造間系爭租約期限屆滿後，被告仍為租賃物之
    使用收益，然原告既不即表示反對之意思，依民法第451條
    規定，自當視為以不定期限繼續契約。即兩造間系爭土地租
    賃契約仍有效存在，是原告主張依土地法第103條第1款之契
    約年限屆滿為由，請求被告拆屋還地，為無理由，應予駁回
    。
六、本件判決之結果已臻明確，兩造其餘攻擊防禦方法，經審酌
    均於判決結果無影響，爰不逐一論述，附此敘明。
七、據上論結，本件原告之訴為無理由，依民事訴訟法第78條，
    判決如主文。
中    華    民    國    95    年    8     月    4     日
                  民事第四庭    法  官  夏一
以上正本係照原本作成。
如對本判決上訴，須於判決送達後20日內向本院提出上訴狀。
中    華    民    國    95    年    8     月    4     日
                                書記官


司法院資訊處製作；財團法人民間司法改革基金會備份。
